【裁判字號】    98,台上,1978
【裁判日期】    981022
【裁判案由】    拆屋還地等
【裁判全文】
最高法院民事判決            九十八年度台上字第一九七八號
上  訴  人  財團法人台灣省基隆市私立光隆高級家事商業職業
            學校
法定代理人  丙 ○ ○
訴訟代理人  黃 碧 芬律師
被 上訴 人  甲○○○
            乙○○○○○○○○○○
上列當事人間請求拆屋還地等事件，上訴人對於中華民國九十八
年六月三十日台灣高等法院第二審判決（九十八年度重上字第一
○八號），提起上訴，本院判決如下：
    主  文
原判決關於駁回上訴人在第一審之訴及該訴訟費用部分廢棄，發
回台灣高等法院。
    理  由
本件上訴人主張：被上訴人甲○○○所有門牌號碼基隆市○○路
四號一至三樓房屋（下稱系爭房屋）所坐落之同市○○區○○段
一小段九、九之一號土地（下稱系爭土地）為伊所有。前雖出租
予甲○○○，並由其將土地上之系爭房屋出租予被上訴人徐文娟
經營哈樂泡沫紅茶店，但系爭土地之租賃期間於民國九十七年二
月二十九日屆滿後，雙方未再續約。且該土地原於三十六年十月
二十日設定登記予訴外人高玉南，再遞次轉讓而於七十年五月二
十一日移轉登記予甲○○○之地上權（下稱系爭地上權），亦早
於四十六年十月十九日即因原約定十年之權利存續期間屆滿而消
滅。足見甲○○○就系爭土地已無地上權，或租賃關係存在。其
與徐文娟自屬無權占有系爭土地，而受有相當於租金之不當利益
，致伊受有損害等情。爰依民法第七百六十七條規定、不當得利
及侵權行為之法律關係，求為命甲○○○拆除系爭土地上如第一
審判決附圖（下稱附圖）編號Ａ至Ｋ所示之建物及騎樓等各項地
上物，返還該部分土地予伊；及徐文娟自系爭房屋遷出；暨其二
人應自九十七年三月一日起至分別返還系爭土地、遷出房屋日止
，按月連帶給付新台幣（下同）一萬七千一百六十六元之判決（
第一審駁回上訴人請求超過上開損害金及命被上訴人甲○○○「
塗銷」系爭地上權登記等部分，均未據聲明不服，已告確定，不
在本院審理範圍）。
被上訴人則以：系爭地上權於移轉登記予甲○○○前，縱已不存
在，惟甲○○○信賴登記而善意受讓該地上權，即應受土地法第
四十三條規定之保護，自有權使用系爭土地。況甲○○○自七十
年五月二十一日起，係以行使地上權之意思使用系爭土地迄今，
亦已時效取得地上權，上訴人仍無權請求拆屋還地。其請求伊等
連帶給付損害金，更屬無據等語，資為抗辯。
原審就上訴人請求被上訴人甲○○○拆屋還地、徐文娟自系爭房
屋遷出及其二人連帶給付損害金部分，廢棄第一審所為上訴人勝
訴之判決，改判駁回其在第一審之訴，係以：上訴人主張被上訴
人甲○○○所有系爭房屋坐落於向其承租之系爭土地上，該房屋
現出租予被上訴人徐文娟經營哈樂泡沫紅茶店，系爭租約之租賃
期間屆滿後，雙方未再續約等前揭事實，為兩造所不爭執，堪信
為真實。該土地上之系爭地上權於三十六年十月二十日設定登記
後，已於四十六年十月二十日因十年存續期間屆滿而消滅，甲○
○○於七十年五月二十一日自訴外人劉淑英處受讓地上權時，甲
○○○並未實際取得地上權，卻仍登記為地上權人，上訴人依民
法第七百六十七條規定，請求甲○○○塗銷系爭地上權登記，為
有理由。甲○○○辯稱：其依土地法第四十三條規定，應受信賴
登記之保護而取得系爭地上權，雖屬無據。惟其另抗辯：法院應
對其所有系爭房屋占有系爭土地是否具備時效取得地上權之要件
，為實體上審究之新防禦方法，依民事訴訟法第四百四十七條第
一項但書第六款之規定，如不許其提出，顯然有失公平，仍應予
准許。是以依土地及建物登記謄本登載暨基隆市信義地政事務所
函示之內容，既知系爭土地於三十六年十月二十日設定系爭地上
權登記時起，迄甲○○○於七十年五月二十一日受讓登記取得該
地上權時止，均係以在土地上有系爭房屋為目的而使用系爭土地
，甲○○○自該日起即係基於行使地上權之意思。則甲○○○使
用系爭土地之期間已達二十八年，不論其占有之始是否為善意，
依民法第七百七十二條、第七百六十九條、第七百七十條規定，
已因時效取得地上權。縱其與上訴人間訂有系爭土地租約，然僅
係支付地租之約定，不能因此即認其僅為承租人，主觀上並無行
使地上權之意思。甲○○○所有之系爭房屋占有系爭土地，自非
無權占有。從而，上訴人依民法第七百六十七條規定，及侵權行
為、不當得利之法律關係，請求甲○○○拆除系爭房屋，返還系
爭土地，及徐文娟遷出系爭房屋；暨其二人自九十七年三月一日
起至分別返還系爭土地、遷出房屋日止，按月連帶給付一萬七千
一百六十六元之損害金，均屬無理等詞，為其判斷之基礎。
按除有民事訴訟法第四百四十七條第一項前段但書所列各款之事
由外，當事人於第二審訴訟程序不得提出新攻擊或防禦方法，如
有違反者，第二審法院應駁回之，此觀同條第一項、第三項規定
自明。查被上訴人甲○○○於第一審訴訟程序係辯稱其因善意信
賴登記而受讓取得系爭地上權，非無權占有系爭土地等語（一審
卷一三六頁、一三七頁、一五四頁、一五九頁）。似未及於時效
取得地上權之事實。徵諸受讓而為移轉登記之法律行為，與因時
效取得權利之事實，原屬不同之概念，苟甲○○○確於原審始提
出時效取得地上權之新防禦方法。則上訴人主張：兩造在第一審
經法院為爭點整理程序時，被上訴人既表示已善意取得地上權，
其於上訴原審時卻又為已時效取得地上權之抗辯。然善意取得地
上權係指不知地上權非出讓人所有，因善意而取得地上權，其取
得尚經過物權之移轉行為；而因時效取得地上權，係一種事實行
為，係自始無地上權，乃以行使地上權之意思，因一定時間之經
過而取得請求登記之權利，是兩種不同之法律概念，被上訴人不
可能同時有兩種權利，其同時主張該兩種權利，不符民事訴訟法
第四百四十七條第一項但書所規定各款得准許其提出之事由等語
（原審卷八一至八二頁），依上說明，是否全然無據？原審未遑
詳加研求，置上訴人前述之攻擊方法於不顧，未說明取捨意見，
逕以前詞，為不利於上訴人之判決，自有判決不備理由之違法。
次按，以行使地上權之意思，二十年間和平繼續占有他人之不動
產，或以十年間和平繼續占有他人之不動產，而其占有之始為善
意並無過失者，依民法第七百七十二條準用第七百六十九條、第
七百七十條之規定固均得請求登記為地上權人。但民法第七百七
十二條準用第七百六十九條規定與準用第七百七十條規定，係兩
種不同類型之時效取得地上權登記請求權。依原審所認定甲○○
○自七十年五月二十一日起基於行使地上權之意思，使用系爭土
地之期間已達二十八年，依民法第七百七十二條、第七百六十九
條、第七百七十條規定，已取得地上權之事實。似謂甲○○○所
有系爭房屋占有使用系爭土地，同時存有民法第七百七十二條準
用第七百六十九條及第七百七十條規定之兩種不同類型之地上權
登記請求權。倘各該請求權不能同時併存，原審竟未加以區分，
即難謂無判決理由矛盾之違誤。又因時效完成而取得地上權或地
上權登記請求權者，必須以行使地上權之意思而占有他人之土地
為其成立要件之一。依七十年一月二十日之申請書及七十六年、
八十四年、八十八年、九十四年之土地租賃契約書分別記載：「
甲○○○（被上訴人即續租人）保證遵守申請人（劉淑英即甲○
○○之前手）與貴校（上訴人）簽訂之土地租賃所列一切權利與
義務」、「租賃期間屆滿如乙方（甲○○○）需要繼續承租，應
壹個月以前申請甲方（上訴人）同意，另訂新約，否則甲方得隨
時收回另行放租」（租賃期間依序為七十六年七月一日起至七十
九年六月三十日止、八十四年一月起至八十六年十二月三十一日
止、八十八年一月一日起至九十年十二月三十一日止、九十五年
一月一日起至九十六年十二月三十一日止）等內容（原審卷六○
至六二頁、六九頁、四九頁），如均屬實在，似見被上訴人甲○
○○於七十年間自劉淑英處繼受系爭土地之租賃契約時，已對上
訴人明示其須遵守劉淑英與上訴人前所簽訂土地租賃契約之權利
、義務，且約定租賃期間為二年或三年不等之定期租賃關係；若
租約期滿，上訴人不同意續租，其得另行出租予他人並無有關地
上權之記載。果爾，上訴人據以主張：甲○○○向來均僅以承租
人之地位與伊簽訂土地租賃契約，顯無地上權，其亦非以行使地
上權之意思，占有使用系爭土地，自不得因時效而取得地上權等
語（原審卷九二至九五頁），是否為不足採？苟甲○○○非以行
使地上權之意思占有使用系爭土地，其能否因時效取得地上權而
得受法院為實體上之裁判？上訴人是否不得以被上訴人二人無權
占有系爭土地為本件之請求？均待釐清。原審未詳加調查審究，
所為上訴人敗訴之判決，未免速斷。上訴意旨，指摘原判決對其
不利部分為不當，求予廢棄，非無理由。
據上論結，本件上訴為有理由。依民事訴訟法第四百七十七條第
一項、第四百七十八條第二項，判決如主文。
中    華    民    國  九十八  年    十    月  二十二  日
                      最高法院民事第三庭
                          審判長法官  蘇  茂  秋
                                法官  陳  碧  玉
                                法官  王  仁  貴
                                法官  張  宗  權
                                法官  吳  麗  女
      本件正本證明與原本無異
                                      書  記  官
中    華    民    國  九十八  年   十一   月    三    日
                                                      Ｅ


司法院資訊處製作；財團法人民間司法改革基金會備份。
